【裁判字號】    92,訴,387
【裁判日期】    920710
【裁判案由】    有關核發證明事務
【裁判全文】
臺中高等行政法院判決                              九十二年度訴字第三八七號
                              .
    原      告  甲○○
    訴訟代理人  己○○
    被      告  彰化縣北斗鎮公所
    代  表  人  乙○○
    訴訟代理人  丙○○
                戊○○
                丁○○
右當事人間因有關核發證明事務事件，原告不服彰化縣政府中華民國九十二年三月十
日府法訴字第○九一○二二五五七三○號訴願決定，提起行政訴訟。本院判決如左︰
    主  文
原告之訴駁回。
訴訟費用由原告負擔。
    事  實
甲、事實概要：原告為辦理彰化縣北斗鎮○○○段一五九五地號農業用地所有權移轉
    ，分別於九十一年八月七日、八月二十日、九月四日、十月八日提出申請書，並
    檢附房屋稅籍證明書、土地登記簿謄本等文件，主張上開農地上之建物乃實施區
    域計畫法及非都市土地使用管制規則制定前之原有建物，向被告申請核發農業用
    地作農業使用證明書。經被告審查後，以該農地現有建物面積與稅籍證明書所載
    不符、建物之構造顯不相同，無法認定全部現有建物乃實施區域計畫法前之原有
    建物，且該農地尚有圍牆、曬場及舖設柏油、水泥等情事，未申請農業設施容許
    使用，而於九十一年八月十四日、九月十八日、十一月一日以違反區域計畫法及
    非都市土地使用管制規則駁回其申請。原告不服，提起訴願，經彰化縣政府訴願
    審議委員會以九十二年三月十日府法訴字第０９１０２２５５７３０號訴願決定
    駁回訴願，原告仍不服，乃提起本件行政訴訟。
乙、兩造爭點及陳述：
壹、原告方面：
一、聲明：求為判決：(一)訴願決定及原處分均撤銷。(二)訴訟費用由被告負擔。
二、陳述：
  (一)按認定事實，須憑證據，不得出於臆測，以臆測之事實為行政處分之依據，其所
    為之處分，即屬違法（最高行政法院六一年判字第七十號判例參照）。行政程序
    法第一條規定：行政行為應遵循公正、公開與民主之程序，確保依法行政之原則
    ，以保障人民權益，提高行政效能，增進人民對行政之信賴，同法第四條規定：
    行政行為應受法律一般原則之拘束。
  (二)原處分機關於訴願答辯時稱：訴願人申請系爭農地作農業使用證明，辯稱系爭農
    地上係屬實施區域計畫法前建造之房屋（按彰化縣實施區域計畫辦理非都市土地
    使用編定確定日為六十九年十月廿八日），經被告勘測結果，現有建物面積約一
    四○平方公尺，且該建物之構造顯有不同，並非同時興建，被告乃認非屬實施區
    域計畫法前興建之原有建物。其在答辯書中自稱：「實有違背之虞」，「虞」者
    ，乃不確定之詞也，憂慮是也。被告對於房屋增建之面積、於何時增建，究係增
    建於實施區域計畫前，抑其後增建，猶未查明前，遽而斷定該屋為實施區域計畫
    法後之房屋，令原告須適用實施區域計畫法後所為有關建築物管理辦法（建築法
    ）以及實施後所為「非都市土地管制規則」諸多規定，其所為之行政處分，無異
    增加原告法律所無之義務，與憲法保障人民財產權之旨有違，其所為之行政處分
    ，即屬違法。又中央法規標準法第十四、十八條規定：「法律特定有施行日期或
    以命令特定日期者，自該特定日起發生效力，各機關受理人民聲請許可案件適用
    法規時，除依其性質應適用行為時法之法規外，如在處理程序終結前據以准許有
    變更者，適用新法規，但舊法規有利於當事人，而新法規未廢除或禁止所聲請之
    事項，適用舊法規。」此所謂法令不溯及既往及從新從優原則，此原處分機關及
    其監督之上級機關（訴願機關），難道不知？
  (三)至實施區域計畫前原有合法房屋之認定，現行土地登記規則第七十三條第二款規
    定：實施建築管理前建造之建物，無使用執照者，應提出主管機關或鄉（鎮、市
    、區）公所之證明文件或實施建築管理前有關該建物之左列文件之一：曾於該
    建物設籍之戶籍謄本門牌編釘證明繳納房屋稅憑證繳納水費證明繳納電
    費證明。祇要提出上開證明文件之一，即可認定該建物為原有合法建物，尚可為
    該建物申請所有權第一次登記（俗稱保存登記）。原告於被告否准申請時，即已
    提出該建物原始之證明文件之兩項，至建物門牌編釘證明可於該筆土地謄本
    原所有權人徐秀美之戶籍資料得以勾稽，至房屋稅籍證明課稅面積小於被告實際
    勘測面積，此乃稽徵機關未清查發現，尚無礙於實施建築管理前建造合法建物之
    認定。況該農業用地上之合法房屋，地政機關於六十九年度辦理編定時漏未編定
    ，原土地所有權人陳惠美申請地目變更由「旱」地目變更為「建」，並更正編定
    為「特定農業區」「甲種建築用地」後，先分割出一五九五之一建地目土地先行
    移轉登記與原告之子蘇忠漢。又非都市土地使用管制規則第八條規定「土地使用
    編定後，其原有使用或原有建築物不合土地分區規定者，在政府令其變更使用或
    拆除建築物前，得為從來之使用。」又本件訴訟標的於八十七年間因原告未具自
    耕農身分乃暫時信託登記於現所有權人「莊顏嫌」，為確保其債權計，故設定抵
    押權登記以為確保。其行為時，自耕農證明核發注意要點第(八)點規定：申請核發
    證明書之「承受農地」應符合左列規定：承受農地之使用須符合區域計畫法或
    都市計畫法有關土地使用管制法令規定。今事隔五年該筆農業用地絲毫未有任何
    改變用途。其原有農業設施曬場、圍牆、通往住宅之道路，均為農業生產之所必
    需，即非實施區域計畫法後之所謂「農舍」。又被告為「非都市土地建築物」之
    管理機關，於其建築物長達卅幾年期間，從未有片紙隻字指該建物為非法建物，
    或令其為需容許使用申請後始可，此合法建物及其農用設施包括曬場、圍牆、通
    路，均應受合法有效之認定，今被告無直接證據證明其為實施區域計畫法後之產
    物，其認事用法顯已違法。
  (四)訴願法第六十七條、行政訴訟法第一百三十三條規定，就有關爭訟事項，受理訴
    願機關應依職權調查證據，不受當事人主張之拘束，行政訴訟於撤銷訴訟，以及
    維護公益訴訟，應依職權調查證據。今訴願機關尚未體察新訴願法修法之立法精
    神，猶引用行政法院卅九年判字第二號判例：「當事人主張事實需負舉證責任，
    倘其所提出之證據，不足為主張事實之證明，自不能認其主張之事實為真實。」
    為訴願機關駁回之理由。其舉證責任由原告負擔，殊不知有關舉證責任之分配，
    應從不同性質之處分分別論斷。就負擔處分而言（本件即為使負擔處分之一），
    按人民之權益當然受憲法及法律之保障，行政機關就具體事件行使公權力對人民
    之權利有所限制，剝奪或增加其負擔，通常以負擔之方式為之，在依法行政原則
    之下，作成行政處分不僅需有法律依據，且要符合法定要件，此乃現代法治國家
    不證自明之公理。足以基於維持法律秩序之安定及尊重公權力措施之表徵，雖仍
    認為行政處分應受有效之推定，但已不受合法之推定，一旦處分相對人或利害關
    係人指摘行政處分有無效或得撤銷之事由提起爭訟，被告機關應對其作成行政處
    分係符合法定要件之事實負舉證責任（參照吳庚著八十八年五月版行政爭訟法論
    第一七○頁）。又行政訴訟法第一百三十六條規定有關證據部分，除本法規定外
    ，民事訴訟法第二百七十七條規定準用之，民事訴訟法第二百七十七條於八十九
    年二月三日修訂加入後段：「：：或依情形顯失公平者，不在此限。」今原處分
    機關、訴願機關竟倒果為因（狀載倒因為果），竟令原告舉證證明訴訟標的為事
    隔卅幾年前之建築物之合法證明，豈不令人貽笑大方？其不公平、不合理，彰彰
    明甚。
  (五)綜上所述，原處分機關、訴願機關有諸多違法之處，其所為之行政處分無以維持
    ，請判決如訴之聲明。
貳、被告方面：
一、聲明：求為判決駁回原告之訴。
二、陳述：
  (一)本件原告就坐落彰化縣北斗鎮○○○段一五九五地號申請農業使用證明乙案，經
    被告會勘結果，該筆農業用地有建物、圍牆、曬場及舖設柏油、水泥等情事。被
    告曾函請原告依申請「非都市土地農牧用地作農業設施容許使用審查作業要點」
    及『非都市土地容許使用執行要點』辦理補正，惟原告辯稱其現有建物係實施區
    域計畫法前所興建，且所檢附房屋稅籍證明為四八平方公尺，與被告實地丈量結
    果約一四０平方公尺不符，又其建物之建築構造顯有不同，並非原始同時所建〈
    如照片詳圖〉足稽證明與原告稱為係實施區域法前興建之原有建物，實有違悖之
    虞。
  (二)查依實施區域計畫地區建築管理辦法第三條略以：依非都市土地使用管制規定得
    為建築使用之土地，其建築物之新建、增建、改建或修建，應依本辦法向當地主
    管建築機關申請建築執照。又依農業用地作農業使用認定及核發證明辦法第八條
    第二項規定：依規定於非都市土地使用編定前得為從來使用之農舍或設施，但無
    法檢具相關證明文件者不得認定作為農業使用。
  (三)依前揭意旨：原告僅係稱其土地建物係實施區域法前所興建，但無法提出相關證
    明文件，自不能認定其主張之事實為真實。又原告所申請農業用地尚有圍牆、曬
    場及舖設柏油、水泥等情事，按內政部營建署八十九年十二月十二日八九營署建
    管字第四七七七四號函說明二略以「查行政院農業委員會前揭號函檢送『研商農
    業發展條例辦理核發農地農用證明相關執行問題』會議記錄第二案決議〈二〉有
    關農業用地上興建圍牆部分『〈１〉』修法前已興建之農舍圍牆，於法定基層建
    築面積範圍內，應准予補辦雜項執照後，或依其使用執照上登載已提出圍牆竣工
    圖，據以辦理查核發給農業用地作農業使用證明。〈２〉農業用地周邊，原則上
    不得興建與農業經營無關之圍牆，惟因基於農業經營管理之特殊需要，有須於農
    業用地周邊興建圍牆者，各縣市政府應將其視同農業、畜牧及養殖設施之一部分
    而併同容許使用申請案辦理。」揭示在案，準此原告應依規定補辦雜項執照或農
    業設施容許使用，而原告既未檢具證明圍牆等係從來使用之設施，復未申請雜項
    執照及農業設施容許使用，顯與農業用地作農業使用認定及核發辦法之認定不合
    ，被告依規定駁回其所請，並無不當。
    理  由
一、按「依非都市土地使用管制規定得為建築使用之土地，其建築物之新建、增建、
    改建或修建，應依本辦法向當地主管建築機關申請建築執照。」實施區域計畫地
    區建築管理辦法第三條第一項定有明文。又「依規定於非都市土地使用編定前得
    為從來使用之農舍或設施，但無法檢具相關證明文件者，不得認定作為農業使用
    。」農業用地作農業使用認定及核發證明辦法第八條第二款亦有明文。準此，「
    依規定於非都市土地使用編定前得為從來使用之農舍或設施」之事實，自應由申
    請「農業用地作農業使用證明」者「檢具相關證明文件」，否則即「不得認定作
    為農業使用」甚明。
二、原告為辦理彰化縣北斗鎮○○○段一五九五地號農業用地所有權移轉與自然人，
    及便於「申請不課徵土地增值稅」，乃分別於九十一年八月七日、八月二十日、
    九月四日、十月八日提出申請書，並檢附房屋稅籍證明書、土地登記簿謄本等文
    件，主張上開農地上之建物乃實施區域計畫法及非都市土地使用管制規則制定前
    之原有建物，向被告申請核發農業用地作農業使用證明書。被告以經會勘結果，
    該筆農業用地有建物、圍牆、曬場及舖設柏油、水泥等情事，曾函請原告依申請
    「非都市土地農牧用地作農業設施容許使用審查作業要點」及『非都市土地容許
    使用執行要點』辦理補正，惟原告僅辯稱其現有建物係實施區域計畫法前所興建
    ，迄未補正，且其所檢附房屋稅籍證明為四八平方公尺，與被告實地丈量結果約
    一四０平方公尺不符，又其建物之建築構造顯有不同，並非原始同時所建，有照
    片可佐，足證原告稱為係實施區域法前興建之原有建物，並非實在，乃否准其所
    請等情，有申請書、被告復函、房屋稅籍證明書、會勘紀錄表、現場照片等附訴
    願卷可稽，堪信為真實。
三、原告雖主張：被告對於房屋增建之面積、於何時增建，究係增建於實施區域計畫
    前，抑其後增建，猶未查明前，遽而斷定該屋為實施區域計畫法後之房屋，令原
    告須適用實施區域計畫法後所為有關建築物管理辦法（建築法）以及實施後所為
    「非都市土地管制規則」諸多規定，其所為之行政處分，無異增加原告法律所無
    之義務，與憲法保障人民財產權之旨有違，其所為之行政處分，即屬違法。又中
    央法規標準法第十四、十八條規定：「法律特定有施行日期或以命令特定日期者
    ，自該特定日起發生效力，各機關受理人民聲請許可案件適用法規時，除依其性
    質應適用行為時法之法規外，如在處理程序終結前據以准許有變更者，適用新法
    規，但舊法規有利於當事人，而新法規未廢除或禁止所聲請之事項，適用舊法規
    。」此所謂法令不溯及既往及從新從優原則，原處分自屬有違。又被告為「非都
    市土地建築物」之管理機關，於其建築物長達卅幾年期間，從未有片紙隻字指該
    建物為非法建物，或令其為需容許使用申請後始可，此合法建物及其農用設施包
    括曬場、圍牆、通路，均應受合法有效之認定，今被告無直接證據證明其為實施
    區域計畫法後之產物，其認事用法顯已違法。行政機關就具體事件行使公權力對
    人民之權利有所限制，剝奪或增加其負擔，通常以負擔之方式為之，在依法行政
    原則之下，作成行政處分不僅需有法律依據，且要符合法定要件，此乃現代法治
    國家不證自明之公理。一旦處分相對人或利害關係人指摘行政處分有無效或得撤
    銷之事由提起爭訟，被告機關應對其作成行政處分係符合法定要件之事實負舉證
    責任（參照吳庚著八十八年五月版行政爭訟法論第一七○頁）。又行政訴訟法第
    一百三十六條規定有關證據部分，除本法規定外，民事訴訟法第二百七十七條規
    定準用之，民事訴訟法第二百七十七條於八十九年二月三日修訂加入後段：「：
    ：或依情形顯失公平者，不在此限。」今原處分機關、訴願機關竟倒果為因（狀
    載倒因為果），竟令原告舉證證明訴訟標的為事隔卅幾年前之建築物之合法證明
    ，其不公平、不合理，彰彰明甚云云。
四、惟查依「農業用地作農業使用認定及核發證明辦法」第八條第二款之規定，有關
    「依規定於非都市土地使用編定前得為從來使用之農舍或設施」之事實，應由申
    請「農業用地作農業使用證明」者「檢具相關證明文件」，否則即「不得認定作
    為農業使用」，已如前述，則該事實自應由申請核發該證明之人舉證證明之甚明
    。原告雖引據現職大法官之學者吳庚先生著作八十八年五月版行政爭訟法論第一
    七○頁行政機關就具體事件行使公權力對人民之權利有所限制，剝奪或增加其負
    擔，通常以負擔之方式為之，在依法行政原則之下，作成行政處分不僅需有法律
    依據，且要符合法定要件，此乃現代法治國家不證自明之公理。一旦處分相對人
    或利害關係人指摘行政處分有無效或得撤銷之事由提起爭訟，被告機關應對其作
    成行政處分係符合法定要件之事實負舉證責任云云。惟該書在該頁次之論述，於
    原告所引段落之前係載：「撤銷訴訟及確認行政處分無效訴訟之舉證責任則較為
    特殊。提起撤銷訴訟請求行政法院撤銷之對象為行政處分，而行政處分又有不同
    之分類，故舉證責任之分配問題應從不同性質之處分分別論斷。先就(一)負擔處分
    而言：按人民之權益當然受憲法及法律之保障：：（按以下即為原告所引述部分
    ，爰不再贅引）」，故顯然該段論述係以「撤銷訴訟及確認行政處分無效訴訟之
    舉證責任」為論述對象，本件原告關於訴之聲明雖亦載「訴願決定及原處分均撤
    銷」，表面雖似撤銷訴訟。惟依原告起訴狀事實欄載「緣原告為辦理彰化縣北斗
    鎮○○○段一五九五地號農業用地所有權移轉，分別於九十一年八月七日、八月
    二十日、九月四日、十月八日繕具申請書，並檢附房屋稅籍證明書、土地登記簿
    謄本等必要文件，向被告申請核發農業用地作農業使用證明書。經被告機關審查
    認定，系爭農地現有建物面積與稅籍證明書所載不符：：否准所請，經訴願後，
    亦遭決定駁回，爰依法提起行政訴訟。」足見其真意係在於依據「農業用地作農
    業使用認定及核發證明辦法」之規定，而請求命被告核發「農業用地作農業使用
    證明」，其聲明除撤銷原處分及訴願決定外，亦應如是加上，始為完足，故實應
    屬行政訴訟法第五條之課予義務之訴訟，而非同法第三條之撤銷訴訟或第六條之
    確認訴訟，自無原告所引上開論著舉證責任分配之適用。且「依規定於非都市土
    地使用編定前得為從來使用之農舍或設施」之事實，應由申請「農業用地作農業
    使用證明」者「檢具相關證明文件」，否則即「不得認定作為農業使用」。該事
    實自應由申請核發該證明之人舉證證明之，亦已如前述，則亦無民事訴訟法第二
    百七十七條於八十九年二月三日修訂所加後段：「：：或依情形顯失公平者，不
    在此限。」之情形甚明。
五、本件原告所檢附房屋稅籍證明為四八平方公尺，與被告實地丈量結果約一四０平
    方公尺不符，又其建物之建材，屋頂（內部支架）部分一者為竹管，一為木材，
    牆壁部分，一為水泥板造，另一則為磚造，分別有會勘紀錄表、被告所提現場照
    片附卷可稽，其建築面積、構造顯有不同，參以原告自陳「該農業用地上之合法
    房屋，地政機關於六十九年度辦理編定時漏未編定，原土地所有權人陳惠美申請
    地目變更由『旱』地目變更為『建』，並更正編定為『特定農業區』『甲種建築
    用地』後，先分割出一五九五之一建地目土地先行移轉登記與原告之子蘇忠漢。
    」，該八十六年所變更地目並更正編定而分割出之第一五九五之一號建地面積僅
    八十平方公尺，亦有土地登記簿謄本附卷可稽，其面積亦遠小於被告實地丈量現
    有建物面積一四０平方公尺，被告因認該現有建物並非皆原始同時所建，即非無
    據。原告雖謂本件土地於八十七年間因原告未具自耕農身分乃暫時信託登記於現
    所有權人「莊顏嫌」。依其時之自耕農證明核發注意要點第(八)點規定：申請核發
    證明書之「承受農地」應符合左列規定：承受農地之使用須符合區域計畫法或
    都市計畫法有關土地使用管制法令規定。今事隔五年該筆農業用地絲毫未有任何
    改變用途。其原有農業設施曬場、圍牆、通往住宅之道路，均為農業生產之所必
    需，即非實施區域計畫法後之所謂「農舍」。又被告為「非都市土地建築物」之
    管理機關，於其建築物長達卅幾年期間，從未有片紙隻字指該建物為非法建物，
    或令其為需容許使用申請後始可，此合法建物及其農用設施包括曬場、圍牆、通
    路，均應受合法有效之認定云云。惟查「自耕農證明核發注意要點」其重點在於
    自耕農「身分」之管制，而非農地農用，即「重」在管人（承受人），而非「重
    」在管地（即以管人手段達到管地之目標），故而要點第(八)點規定：「申請核發
    證明書之『承受農地』應符合左列規定：承受農地之使用須符合區域計畫法或
    都市計畫法有關土地使用管制法令規定。」僅言「須符合有關土地使用管制法令
    規定」，其應僅形式審查，並非確已提出農地農用之證明，以憑核發；又被告雖
    為「非都市土地建築物」之管理機關，縱從未有片紙隻字指該建物為非法建物，
    或令其為需容許使用申請後始可，皆不因之即能反證該建物確均建於實施區域計
    畫前，原告主張現有建物均建於實施區域計畫前，既不能舉證證明，尚難置信。
    而既無法證明現有建物均係實施區域計畫法前之原有建物，且該農地尚有圍牆、
    曬場及舖設柏油、水泥等情事，未申請農業設施容許使用，被告認其已違反區域
    計畫法及非都市土地使用管制規則，即難指於法不合，亦無增加法律所無之限制
    ，或有違中央法規標準法第十八條規定法令不溯及既往及從新從優原則之可言。
    從而，原處分駁回原告關於「農業用地作農業使用證明書」之申請，核無違誤，
    訴願決定予以維持，亦無不合，原告請求予以撤銷，核無理由，應予駁回。
據上論結，本件原告之訴為無理由，依行政訴訟法第一百九十五條第一項後段、第九
十八條第三項前段，判決如主文。
中    華    民    國    九    十    二     年     七     月     十      日
                 臺 中 高 等 行 政 法 院   第 三 庭
                                    審 判 長 法  官  王  茂  修
                                             法  官  莊  金  昌
                                             法  官  許  金  釵
右正本證明與原本無異。
如不服本判決，應於判決送達後二十日內向本院提出上訴書狀，其未表明上訴理由者
，應於提起上訴後二十日內向本院提出上訴理由書（須依對造人數附具繕本）；如於
本判決宣示或公告後送達前提起上訴者，應於判決送達後二十日內補提上訴理由書（
須附繕本）。未表明上訴理由者，逕以裁定駁回。
提起上訴應預繳送達用雙掛號郵票拾份（每份三十四元)。
中    華    民    國    九   十   二    年    七    月       十 一      日
                                    法  院 書 記 官  朱  敏  諄


司法院資訊處製作；財團法人民間司法改革基金會備份。
